最高法院民事判決　　　　　　　　　　　　　　　八十七年度台上字第二四六七號
　　上　訴　人　高雄市政府工務局新建工程處
　　法定代理人　黃展南
　　訴訟代理人　蘇志成律師
　　被 上訴 人　張記工程股份有限公司
　　法定代理人　陳銘政
右當事人間請求給付工程款事件，上訴人對於中華民國八十七年一月五日台灣高等法
院高雄分院第二審判決（八十五年度上字第四二二號），提起上訴，本院判決如左：
    主  文
上訴駁回。
第三審訴訟費用由上訴人負擔。
    理  由
本件被上訴人主張：伊於民國七十五年十一月二十四日與上訴人訂立工程合約，由伊
以總價新台幣（下同）一千八百四十萬元承攬東光國小校舍新建工程，伊已於七十六
年十一月五日申報完工，並請上訴人派員會勘，詎上訴人置之不理，而於同年十一月
七日來函表示伊未全部完工，並於同年月二十一日函稱，伊應改善部分缺失云云，並
以此為理由，拒絕如期給付工程尾款三百餘萬元，因而影響伊公司資金調度，致不能
給付工資，導致工人罷工，工地呈停工狀態。上訴人即以工地無工人施工，呈停工狀
態為由，於七十六年十二月三十日決議終止系爭契約，並主張伊應負擔其重新發包而
增加支出之八十六萬零七百九十八元，及賠償逾期三十四點五天之違約金一百二十二
萬七千三百二十四元，而自伊未領之工程款中扣取，並沒收伊繳納之履約保證金六十
九萬元。惟契約終止後，系爭工程縱有未完成之部分，其工程費用應由上訴人自行負
擔，不得請求伊賠償，況上訴人拖延至八十年三月間始就未完工部分重新發包施工，
致工程成本大幅增加，此項損害之發生或擴大，上訴人顯與有過失。又系爭工程，伊
逾期未完工者僅為全部工程之百分之一，上訴人主張一百二十二萬七千三百二十四元
之逾期違約金，顯然過高，請予酌減。另伊就系爭工程之進度並無落後百分之十以上
，上訴人自不得沒收履約保證金六十九萬元。上訴人自應給付工程款二百零八萬八千
一百二十二元、返還履約保證金六十九萬元等情。求為命上訴人給付二百七十七萬八
千一百二十二元，及加算法定遲延利息之判決（第一審判命上訴人給付一百四十二萬
六千四百四十六元本息，駁回被上訴人其餘請求，兩造均就其各自敗訴部分，聲明不
服）。
上訴人則以：因被上訴人無故擅自停工，且其連帶保證人表示繼續施工有困難，伊乃
於七十六年十二月三十日終止系爭契約。因被上訴人至七十六年十二月三十日止，計
逾期三十四點五日，依約定應賠償伊懲罰性違約金一百二十二萬七千三百二十四元。
又因可歸責於被上訴人之事由而終止契約，且因被上訴人未履行合約，致伊須另行招
商承作未完工之工程，而增加支出工程款八十六萬零七百九十八元，依約應由被上訴
人及其連帶保證人負責賠繳。且因被上訴人及其連帶保證人拒未出席清點工程，致伊
遲延發包善後工程，所增加之工程款自屬可歸責於被上訴人，伊並無任何過失。又因
被上訴人疏失，致伊增加善後工程款，並使東光國小師生無法如期使用校舍，伊自得
依投標須知第二十六條第一款規定沒收履約保證金六十九萬元。再按，被上訴人於七
十六年十二月三十日終止合約時，即可請求已施作部分之工程款，竟遲至八十四年十
月五日始起訴請求，其請求權顯已罹於二年時效而消滅，伊自得拒絕給付該工程款等
語。資為抗辯。
原審審理結果，以：查，被上訴人主張，伊以總價一千八百四十萬元向上訴人承攬上
開工程，並以訴外人茂新營造工程有限公司、永和水電工程行為連帶保證人，於七十
五年十一月二十四日與上訴人簽訂契約，上訴人於七十六年十二月三十日依工程合約
第二十二條第一項第三款規定終止契約（兩造於往來函件，雖均陳稱解除契約，但實
為終止契約，已經兩造自認在卷），其已領得工程款一千五百三十五萬零七百十九元
，尚有三百零四萬九千二百八十一元未領，其中二百七十七萬八千一百二十二元，為
上訴人扣抵善後工程所增加之費用八十六萬零七百九十八元及逾期未完工之違約金一
百二十二萬七千三百二十四元，另所餘履約保證金六十九萬元，亦為上訴人沒收之事
實，為上訴人所不爭，並有工程契約、上訴人八十二年七月二十一日八二高市工新四
字第一一九六○號函附卷可憑，堪信為真實。按承攬人之報酬請求權，因二年間不行
使而消滅，民法第一百二十七條第七款定有明文。被上訴人承攬上訴人定作之系爭工
程，為承攬人，其就系爭工程可得工程款，依民法第四百九十條規定，為承攬人之報
酬。依工程合約第四條第三、六款規定：「付款方法：承包工程費在六百萬元以上未
滿六千萬元者，按工程進度每百分之十，乙方（即被上訴人）得申請估驗一次。……
經甲方（即上訴人）核實給付該期內完成之工程款百分之九十，其餘俟全部工程完工
並經正式驗收合格後一次付清」，固為民法第五百零五條第二項規定「工作係分部交
付，而報酬係就各部分定之者，應於每部分交付時，給付該部分之報酬」之情形。惟
系爭契約已於七十六年十二月三十日經上訴人終止，被上訴人未領取之工程款係最後
驗收合格應付者，此觀之被上訴人七十七年六月十四日張工營字第六二六二號函所載
：「本公司業已於七十六年十一月五日申報完工」及高雄市政府七十九年十一月十九
日「為東光國小第一期工程原承包商未完成部分如何辦理案」會議紀錄所載「由於東
光國小進度為百分之九六點六六」等語即明，而被上訴人因逾期未完工而停工不前，
乃為上訴人終止合約，為兩造所不爭，被上訴人雖無法全部完工，就其已施作部分無
從申請上訴人驗收以付款，但其就已施作工程而未領之工程款乃依約應得之報酬，於
契約終止後，該項報酬債權即屬未定清償期者，依民法第三百十五條規定，債權人之
被上訴人得隨時請求清償，是此項請求權自七十六年十二月三十日契約終止時即可行
使，依民法第一百二十八條之規定，其消滅時效應自七十六年十二月三十日起算。雖
上訴人於七十七年四月十八日七七高市府工新字第一一○二八號函載：「東光國小校
舍工程……目前已完成總工程之百分之九十九，只剩百分之一尚未施工……」等語，
可視為上訴人默示承認被上訴人所完成而尚未領取工程款部分之債權，使前項請求權
消滅時效中斷，而重新起算，惟自七十七年四月十九日至七十九年四月十八日止，被
上訴人未提出任何證據足資證明其對上訴人為任何請求或有其他消滅時效中斷之事由
發生，被上訴人此項報酬請求權即因二年時效完成而消滅，其遲至八十四年五月十日
始提起本件訴訟請求上訴人給付該項報酬，上訴人為時效抗辯，拒絕給付報酬，洵屬
正當。準此，被上訴人請求上訴人給付該項報酬二百零八萬八千一百二十二元（經上
訴人扣抵善後工程增加之費用八十六萬零七百九十八元及逾期未完工之違約金一百二
十二萬七千三百二十四元），不能准許。至於履約保證金六十九萬元部分，並非為被
上訴人之報酬，其返還請求權之時效為一般之十五年，無民法第一百二十七條規定之
適用，上訴人為時效抗辯，自無可取。該履約保證金，依系爭合約書所附高雄市政府
所屬機關學校工程投標須知第二十六條規定：「前條履約保證金得按工程進度分四期
（每完成百分之二十五），按比例無息發還，但若得標廠商有左列各款之一者，視為
未能履行合約，經業主解除合約後沒收之。（一）因其疏失或工程品質低劣致使業主
蒙受損失；（二）工程進度落後百分之十以上，且陷於停工狀態，經以郵政存證信函
限期（十日）催促趕工，逾期無法復工，或復工後作輟無常無法趕上進度而逾工期者
」等語，足見上訴人須於解除合約後（應為終止合約之誤、下同），始可沒收履約保
證金，且沒收之原因應與解除合約之事由同一。上訴人係以被上訴人逾期未完工，至
七十六年十二月三十日已逾期約二個月之久，至七十六年十一月二十九日後工地即無
工人施工呈停工狀態，且連帶保證人亦表示繼續施工有困難，而依合約第二十二條第
一項第三款規定解除合約，此參諸上訴人七十六年十二月三十日第二次協調會紀錄、
高雄市政府七十七年四月十八日七七高市府工新字第一一○二八號函即明。由此可證
上訴人解除合約沒收履約保證金之事由應為投標須知第二十六條第二款所定者，而非
第一款之情形，至為明確。又上訴人雖抗辯，被上訴人於停工後，未委請保證廠商接
續施工，且拒不出席參與清點，致伊無法清點而延宕再次發包事宜，而增加工程款損
失達八十六萬零七百九十八元，被上訴人顯有故意疏失行為，致使伊蒙受鉅大損失，
爰依投標須知第二十六條第一款規定解除合約，沒收履約保證金云云，但為被上訴人
所否認。且查，上訴人係於合約終止後之七十七年五月三日開始清點被上訴人已施作
之工程數量，為上訴人所自認，顯見該項「被上訴人未參與清點」之事由，係發生在
合約終止後，自非為終止合約之原因。且終止合約後，兩造之承攬契約即告消滅，被
上訴人並無會同上訴人清點施工數量之義務，衡情上訴人亦可自行清點，並無待被上
訴人之協助，故被上訴人未參與清點，並無疏失可言。況契約既已終止，被上訴人自
無「視為未能履行合約」之情形可言，且上訴人於七十七年五月三日開始通知被上訴
人清點施工數量後，竟因內部文書往來遲至八十年三月二十四日開始善後工程之施作
，顯見善後工程遲至八十年三月二十四日開工，並非被上訴人疏失所致，上訴人所辯
與事實不符，要無可取。其依投標須知第二十六條第一款規定沒收履約保證金，自屬
無據。復查，被上訴人施作之工程已達百分之九十六點六六之進度，為上訴人於前述
七十九年十一月十九日會議所自承，被上訴人距完工之階段僅餘百分之三點三四之工
程，並未達上開投標須知第二十六條規定之百分之十以上之情形，雖然被上訴人逾期
未完工，而為上訴人終止合約在案，但既未達投標須知第二十六條第二款規定工程進
度落後百分之十以上之情事，上訴人沒收履約保證金，要乏依據。又按履約保證金係
被上訴人提出作為履行合約之保證，且依投標須知第二十六條規定，履約保證金係依
工程進度按比例發還，為兩造所是認，故被上訴人得領回之履約保證金，應以其已施
作工程之比例計算。被上訴人施作之工程經上訴人清點後，未作部分之工程費為五十
八萬三千五百九十一元，此有上訴人之工程清點數量表可稽，核計為全部工程費一千
七百四十六萬五千六百九十六元（另有保險費五萬八千一百七十九元、營業稅八十七
萬六千一百二十五元）之百分之九十六點六六。被上訴人雖否認該清點數量之真正，
但其經上訴人通知而未參與清點，復未能舉證證明完成之數量，自應以上訴人之清點
數量為依據。被上訴人空言否認，無足採取。至於前開上訴人七十七年四月十八日函
雖載：「東光國小校舍工程……目前已完成總工程之百分之九十九」等語，但其並無
如清點數量表所載之明確數量依據，僅為籠統數字，不若清點數量表之正確，自應以
該數量表所載為準。依此，被上訴人已施作工程百分之九十六點六六，扣除其原施作
百分之七十五而領回三期履約保證金之工程進度後，其第四期工程已施作者為全部工
程百分之二十一點六六，為第四期工程之百分之八十六點六四，故其請求第四期履約
保證金領回五十九萬七千八百十六元（690000×0.8664＝597816），為有理由，應予
准許，逾此範圍之請求則無所據，應予駁回云云。為其心證之所由得，爰將第一審所
命上訴人給付被上訴人之金額，於超過五十九萬七千八百十六元本息部分予以廢棄，
改判駁回被上訴人該部分之訴；並駁回上訴人其餘之上訴及被上訴人之上訴，於法核
無違誤。上訴論旨，猶執陳詞，就原審取捨證據，認定事實之職權行使，指摘原判決
其敗訴部分違背法令，求予廢棄，非有理由。
據上論結，本件上訴為無理由。依民事訴訟法第四百八十一條、第四百四十九條第一
項、第七十八條，判決如主文。
中      華      民      國    八十七    年      十      月    二十三    日
                              最高法院民事第三庭
                                  審判長法官  范  秉  閣
                                        法官  朱  建  男
                                        法官  曾  煌  圳
                                        法官  許  澍  林
                                        法官  鄭  玉  山
      右正本證明與原本無異
                                              書  記  官
中      華      民      國    八十七    年     十一     月      九      日
